臺灣臺中地方法院刑事判決　　　　　　　96年度易字第2410號
公　訴　人　臺灣臺中地方法院檢察署檢察官
被　　　告　乙○○
上列被告因詐欺案件，經檢察官提起公訴（九十六年度偵字第四
九五七號）及移送併辦（九十六年度偵字第一三五四九號），本
院判決如下：
    主    文
乙○○幫助共同連續意圖為自己不法之所有，以詐術使人將本人
之物交付，處有期徒刑伍月，如易科罰金，以銀元佰元（即新
臺幣玖佰元）折算壹日。減刑為有期徒刑貳月又拾伍日，如易科
罰金，以銀元佰元（即新臺幣玖佰元）折算壹日。
    犯罪事實
一、乙○○依一般社會生活之通常經驗，可預見提供自己金融帳
    戶存摺、提款卡、密碼供他人使用常與財產犯罪密切相關，
    且他人取得非本人之存摺帳戶等資料之目的，在於收取贓款
    及掩飾犯行，致使被害人及偵查機關無從追查，又對於提供
    帳戶雖無引發他人萌生犯意之確信，但仍以縱若有人持以犯
    罪亦無違反其本意，竟基於幫助詐欺犯罪集團成年成員共同
    連續詐欺取財之犯意，竟於九十五年五、六月間某日，在臺
    中市○○○路某爌肉飯店，將其申辦之先前即申辦之大雅郵
    局00000000000000號帳戶之存摺、提款卡及密碼交付予丁○○，之後再至合作金庫銀行神岡分行申辦0000000000000000
    號帳戶，再將該帳戶之存摺、金融卡及密碼交予丁○○（另
    由檢察官簽分案偵辦中），丁○○則將上開二帳戶之存摺、
    提款卡及密碼再交付予姓名、年籍均不詳之詐騙集團成員，
    充作詐欺集團向他人詐欺取財之轉帳工具。該詐欺集團多數
    成員即共同意圖為自己不法之所有之犯意聯絡，由詐騙集團
    成員在報紙上刊登貸款之廣告：
（一）丙○○於九十五年六月十七日看到該廣告，即撥打該廣告
      之電話，由姓名、年籍姓均不詳成自稱為「高怡玲」之詐
      欺集團成年成員接聽，並要求丙○○匯款三萬二千六百元
      支付信用保證費，才能貸予款項云云，丙○○不疑有詐，
      遂陷於錯誤，於同年六月二十日，匯款三萬二千六百元至
      詐騙集團所指定之乙○○大雅郵局00000000000000號帳戶
      內，丙○○匯款後，詐騙集團又要丙○○再匯款才能貸予
      款項云云，黃瓊亦乃於九十五年六月二十一日上午十一時
      匯款三萬元，於同年月二十二日上午十時三十六分匯款七
      萬七千四百六十四元，於同年六月二十三日下午一時四十
      八分匯款八萬元，均匯至上開乙○○名義之大雅郵局0000
      0000000000號帳戶內；又於九十五年六月二十二日下午二
      時許匯款十六萬零八百元，於同年月二十三日下午一時四
      十三分許匯款二萬元，均匯至乙○○名義之合作金庫銀行
      神岡分行0000000000000000號帳戶內。
（二）甲○○於九十五年六月二十二日看到該廣告，即撥打該廣
      告之電話，由姓名、年籍姓均不詳之詐欺集團成年成員接
      聽，要甲○○匯款一萬五千二百元才要貸予款項云云，甲○○不疑有詐，遂陷於錯誤，於同年六月二十三日中午十
      二時九分許，匯款一萬五千二百元至詐騙集團所指定之乙○○名義之合作金庫銀行神岡分行000000000000000號帳
      戶內，甲○○匯款後，詐騙集團又要甲○○再匯款一萬五
      千二百元才要貸予款項云云，至此甲○○始知受騙。
二、案經臺中縣警察局豐原分局報請臺灣臺中地方法院檢察署檢
    察官偵查起訴，及臺中市警察局第三分局報請臺灣臺中地方
    法院檢察署檢察官移送併辦。
    理    由
一、訊據被告乙○○固坦承其有在上開時、地交付大雅郵局、合
    作金庫銀行神岡分行帳戶之存摺、提款卡及密碼等情不諱，
    惟矢口否認有何幫助詐欺取財之犯行，辯稱：其於九十五年
    五、六月在臺中市○○○路府城爌肉飯店交給丁○○，因為
    他是其朋友的朋友，丁○○說他的薪水要轉帳，他的身分證
    等證件都在嘉義，其想說其之大雅郵局帳戶內都沒有錢，所
    以就借給丁○○使用，後來丁○○要其再辦一本合作金庫銀
    行神岡分行的帳戶，辦妥後，其在合作金庫銀行神岡分行門
    口，將該帳戶的存摺、提款卡、密碼交給丁○○，該印章是
    丁○○他自己刻好交給其云云。惟查：
（一）被告開立之大雅郵局、合作金庫銀行神岡分行帳戶確實遭
      詐騙犯罪集團用以作為詐欺取財犯罪，致被害人丙○○、
      甲○○分別損失四十萬餘元、一萬五千二百元之事實，業
      據被害人丙○○、甲○○分別於警詢時指述綦詳，並有被
      告在大雅郵局所開立之帳號00000000000000號帳戶之之帳
      申請書、客戶歷史交易清單各一份及匯款執據六份、合作
      金庫銀行存款憑條存根聯、報紙廣告、合作金庫銀行神岡
      分行中華民國九十五年七月十七日合金神存字第09500039
      98號函及所附之存摺存款綜合存款客戶附卷可稽。被害人
      丙○○、甲○○二人確有遭詐騙，並匯款至被告名義之上
      開二金融機構帳戶內之事實，足可認定。
（二）依證人丁○○於本院九十六年八月九日審理時證稱：其曾
      經在臺中市○○○路之爌肉店遇到乙○○，其是來找張國
      南，乙○○是張國南的朋友，經張國南介紹而認識乙○○
      ，張國南約其去該店吃飯，大家吃飯閒聊時，有講到錢的
      事情，因為其之信用卡有被盜用，信用不佳，後來聊天時
      有說到要如何向銀行借錢，其之前看到廣告有留一支電話
      ，說信用瑕疵可辦貸款，乙○○說他也有信用的問題，其
      就提供這支電話給乙○○等語。而證人張國南於同日審理
      時亦證稱：丁○○帶他姐姐來臺中看病時，丁○○有提供
      一支電話號碼給乙○○，說可以去辦貸款等語。證人張國
      南為被告之友人，且為被告於本院審理時自動帶同到庭請
      求詰問之證人，證人張國南自無誣陷被告之可能，然其此
      部分之證述與證人丁○○證述相符，可見此部分證述之內
      容確為事實。由上開二位證人之證言可知，被告當時信用
      不佳，有金錢上之需求，足證被告確有交付上開二帳戶之
      存摺、提款卡及密碼之動機。再者，按金融機構之帳戶存
      摺、提款卡、密碼、印章等相關資料事關個人財產權益之
      保障，其專有性甚高，除非本人或與本人親密關係者，難
      認有何理由可自由流通使用該存摺、提款卡、密碼、印章
      ，一般人均有妥為保管及防止他人任意使用之認識，縱特
      殊情況偶需交付他人使用，亦必深入瞭解用途及合理性，
      始予提供，且該等專有物品如落入不明人士手中，而未加
      以闡明正常用途，極易被利用為與財產有關之犯罪工具，
      此為吾人依一般生活認知所易於體察之常識，對於此具有
      高度專有性，且與財產權益有關之存摺、提款卡、密碼、
      印章，任意交付他人，被告辯稱：丁○○說他的薪水要轉
      帳，他的身分證等證件都在嘉義，所以就借給丁○○使用
      云云，此顯與一般經驗法則相違，被告之辯解是否與事實
      相符，令人生疑。
（三）證人丁○○於本院九十六年八月九日審理時雖證稱：其沒
      有在九十五年六月間，在臺中市○○○路某爌肉店的門口
      ，向乙○○表示借他的郵局存簿，供其轉帳之用，其當時
      沒有在臺中工作，且自己有郵局存簿，不用向被告借郵局
      存簿，其也沒有向被告拿過合作金庫的存摺云云，但證人
      張國南於同日審理時則證稱：乙○○有在九十五年六月間
      在臺中市○○路府城爌肉飯店拿郵局存摺給丁○○，會提
      到拿存摺的事情，是因為丁○○說要借乙○○的存摺去領
      錢，之前丁○○說他的信用卡被盜刷，問其是否有認識的
      朋友，其說有，其才問乙○○是否有存摺，乙○○說有，
      所以才介紹他們二人認識等語，證人張國南為證人丁○○
      之友人，自無誣陷證人丁○○之可能，其所言當屬事實，
      證人丁○○此部分證言與事實不符，不足採信。近年來新
      聞媒體，對於不肖犯罪集團常利用人頭帳戶，作為詐騙錢
      財等犯罪工具，藉此逃避檢警查緝之情事，亦多所報導，
      政府亦大力宣導，督促民眾注意，主管機關甚至限制以提
      款卡轉帳之金額，是交付帳戶資料予非親非故之人，該取
      得帳戶資料之人應係為謀非正當資金進出，而隱瞞其資金
      流程及行為人身分曝光之不法使用，幾乎已成為人盡皆知
      之犯罪手法，被告任意將上開二份帳戶之存摺、提款卡、
      密碼交付予證人丁○○，最後成為詐欺集團詐騙被害人黃
      瓊亦、甲○○之工具，足見被告顯有認知其交付上開二份
      帳戶之存摺、提款卡、密碼的行為，係與常情不符。
（四）又按刑法關於犯罪之故意，於直接故意，須行為人對於構
      成犯罪之事實，具備明知及有意使其發生之兩個要件；於
      間接故意，須行為人對於構成犯罪之事實，具備預見其發
      生及其發生不違背行為人本意之兩個要件，本件雖無證據
      證明被告有幫助不詳詐欺集團詐欺取財之直接故意，惟依
      前揭論述，足認被告將前開申設之帳戶資料交予不詳之詐
      欺集團成年成員使用時，顯能預見將遭用於詐欺取財之犯
      罪，是其主觀上不乏幫助他人詐欺犯罪之不確定故意，要
      無可疑。綜上所述，被告上開辯解，顯係事後卸責之詞，
      不足採信，其上開幫助詐欺取財之行為，事證明確，洵堪
      認定。
二、被告行為後，刑法業於九十四年一月七日修正，於同年二月
    二日公布，於九十五年七月一日施行。按行為後法律有變更
    者，適用行為時之法律，但行為後之法律有利於行為人者，
    適用最有利於行為人之法律，修正後即現行刑法第二條第一
    項訂有明文。刑法第三百三十九條第一項之詐欺取財罪，其
    罰金刑之法定刑原為得科或併科銀元一千元以下罰金，因罰
    金罰鍰提高標準條例第一項前段規定，提高為十倍，為得科
    銀元一萬元以下罰金。而依修正後刑法施行法第一條之一規
    定：「（第一項）中華民國九十四年一月七日刑法修正施行
    後，刑法分則編所定罰金之貨幣單位為新臺幣。（第二項）
    九十四年一月七日刑法修正時，刑法分則編未修正之條文定
    有罰金者，自九十四年一月七日刑法修正施行後，就其所定
    數額提高為三十倍。但七十二年六月二十六日至九十四年一
    月七日新增或修正之條文，就其所定數額提高為三倍」，及
    刑法第三十三條第五款修正為：「主刑之種類如下：五、罰
    金：新臺幣一千元以上，以百元計算之」等規定觀之，依修
    正後之法律，刑法第三百三十九條第一項詐欺取財罪所得科
    處之罰金刑最高額為新臺幣三萬元、最低額為新臺幣一千元
    ，然依被告行為時即修正前刑法第三十三條第五款規定之罰
    金最低額為銀元一元，並提高十倍計算，前開罰金刑，最高
    額為銀元一萬元，最低額為銀元十元，若乘以三倍而換算為
    新臺幣，最高額雖與新法同為新臺幣三萬元，然最低額僅為
    新臺幣三十元。因此，比較上述修正前、後之刑罰法律，自
    以被告行為時即修正前關於科處罰金刑之法律較有利於被告
    。
三、按被告以幫助詐欺取財之意思，參與詐欺取財構成要件以外
    行為等情，核係犯刑法第三百三十九條第一項詐欺取財罪之
    幫助犯。被告基於幫助他人犯罪之意思，提供大雅郵局郵政
    存簿儲金帳戶、合作金庫銀行神岡分行帳戶之存摺、提款卡
    、密碼交予犯罪集團使用，供作匯款專戶，以供詐騙集團成
    年成員共同連續詐騙取得被害人丙○○、甲○○交付之款項
    之行為，係就他人之犯罪加以助力，而參與構成要件以外之
    行為，為幫助犯，爰依修正後刑法第三十條第二項規定，依
    正犯之刑減輕之（依最高法院九十五年第二十一次刑事庭會
    議決議意旨，刑法第三十條雖有修正，但純為文字之修正，
    非屬法律變更，無比較適用之問題，應適用修正後之裁判時
    法）。併案意旨就被告提供大雅郵局帳戶存摺、提款卡、密
    碼之行為，雖未經起訴，但與被告起訴經判決有罪部分，具
    有接續犯之實質上一罪關係，應為起訴效力所及，本院自得
    併予審理。又被告前曾於八十九年間因違反職役職責罪案件
    ，經國防部中部地方軍事法院判處有期徒刑十月，甫於八十
    九年一月十七日執行完畢之事實，有臺灣高等法院前案紀錄
    表、刑案資料查註紀錄表各一份附卷可憑，檢察官認為構成
    累犯，並請求加重其刑云云，然上開執行完畢時間，距被告
    犯罪時，已超過五年，核與累犯之要件不符，公訴意旨就此
    尚有誤會。爰審酌被告素行不佳，仍不知悛悔，正值年輕力
    壯，竟不思以正當工作，以賺取生活之資，因貪圖小利，提
    供其申請之二份金融機構帳戶，以幫助他人詐欺取財，對被
    害人丙○○、甲○○造成財產上之損害，犯後復否認犯行，
    並無悔意，惡性非輕，惟念及被告所得非多等一切情狀，量
    處如主文所示之刑。又被告行為後，刑法第四十一條第一項
    前段亦有修正，被告行為時，依修正前刑法第四十一條第一
    項前段、罰金罰鍰提高標準條例第二條（現已刪除）之規定
    ，有期徒刑、拘役易科罰金之折算標準，原以銀元一百元、
    二百元、三百元折算一日，經折算為新臺幣後，應以新臺幣
    三百元、六百元、九百元折算一日，而刑法第四十一條第一
    項前段修正後，則規定為以新臺幣一千元、二千元或三千元
    折算一日，此因屬科刑規範事項之變更，其折算標準為裁判
    時所應諭知，自有就新舊法規定比較之必要，經比較新舊法
    結果，以被告行為時關於易科罰金之規定，較有利於被告。
    〔按定易科罰金之折算標準，係屬科刑規範事項，非屬最高
    法院九十五年五月二十三日九十五年第八次刑庭會議決議第
    一、（四）則所定，比較新舊法應就罪刑有關之共犯、未遂
    犯、想像競合犯、牽連犯、連續犯、結合犯，以及累犯加重
    、自首減輕暨其他法定加減原因（如身分加減）與加減例等
    一切情形，綜其全部罪刑之結果而為比較之情形，其既非屬
    法律適用之情形，即無與之綜合比較之適用，附此敘明〕。
    是依修正前刑法第四十一條第一項前段、罰金罰鍰提高標準
    條例第二條之規定，諭知易科罰金之折算標準。另被告為本
    案之犯罪時間，係於九十六年四月二十四日以前，合於中華
    民國九十六年罪犯減刑條例第二條第一項第三款應予減其刑
    期二分之一之規定，爰就其宣告刑予以減刑，並諭知易科罰
    折算之標準。
據上論斷，應依刑事訴訟法第二百九十九條第一項前段，刑法第
二條第一項、第三百三十九條第一項、第三十條第一項前段、第
二項、（修正前）第三十三條第五款、（修正前）第四十一條第
一項前段，罰金罰鍰提高標準條例第一條前段、（修正前）第二
條，中華民國九十六年罪犯減刑條例第二條第一項第三款、第七
條，判決如主文。
本案經檢察官戊○○到庭執行職務
中　　華　　民　　國　　96　　年　　8 　　月　　23　　日
                  刑事第十五庭  審判長法  官　曾佩琦
                                      法　官　蔡美華
                                      法　官　楊真明
以上正本證明與原本無異。
如不服本判決，應於送達後十日內向本院提出上訴狀（須附繕本
），上訴於臺灣高等法院臺中分院。
                                      書記官　呂苗澂
中　　華　　民　　國　　96　　年　　8 　　月　　23　　日
附錄本判決論罪科刑法條
刑法第三百三十九條第一項：
　意圖為自己或第三人不法之所有，以詐術使人將本人或第三人
  之物交付者，處五年以下有期徒刑、拘役或科或併科一千元以
  下罰金。
